---
title: "Tugas MPDW Pertemuan 4"
author: "Yehezki Novandri Liman"
output:
  html_document:
    theme: yeti
    toc: true
    toc_float: true
  word_document: default
  pdf_document: default
---

```{r setup, include=FALSE}
knitr::opts_chunk$set(echo = TRUE)
```

# Pemanggilan Library

```{r}
library(dLagM)
library(dynlm)
library(MLmetrics)
library(lmtest)
library(car)
library(ggplot2)
library(dplyr)
library(lmtest)
```
# Impor dan Pembersihan Data

```{r}
data <- read.csv("C:\\Users\\Yehezki\\Downloads\\NewDelhi_Air_quality.csv")
str(data)
data
```
```{r}
df <- data[,-c(1,4,10,11,12)]
df
```
Menghapus kolom yang tidak terpakai, yaitu sebagai berikut: "X", "timestamp_local", "timestamp_utc", "ts", "datetime".

# Pemilihan Peubah Bebas berdasarkan Korelasinya dengan Peubah Tak Bebas (AQI)

```{r}
cor_matrix <- cor(df, df$AQI)
cor_matrix
```
Terlihat bahwa korelasi paling tinggi terdapat pada peubah o3 dengan nilai sebesar 0.9735. Ada korelasi atau hubungan positif antara kenaikan nilai o3 (peubah X) terhadap kenaikan nilai AQI (peubah Y)

## Data Utama

```{r}
df_fix <- df[,-c(2,3,5,6,7)]
df_fix
```
# Eksplorasi Data

```{r}
str(df_fix)
dim(df_fix)
```
## Plot X dan Y

```{r}
ggplot(df, aes(x = df_fix$o3, y = df_fix$AQI)) +
  geom_point(color = "steelblue", size = 3, alpha = 0.7) +
  geom_smooth(method = "lm", se = TRUE, color = "red") +
  theme_minimal() +
  labs(title = "Visualisasi Peubah X dan Y",
       x = "X",
       y = "Y")

```

## Ubah Data menjadi Time Series

```{r}
df_fix.ts <- ts(df_fix)
df_fix.ts
```
```{r}
summary(df_fix.ts)
```
## Plot Time Series

```{r}
ts.plot(df_fix.ts[,"AQI"], xlab="Time Period", ylab="AQI", 
        main = "Time Series Plot")
points(df_fix.ts[,"AQI"])
```

Plot Deret Waktu untuk Peubah Tak Bebas Y (AQI).

```{r}
ts.plot(df_fix.ts[,"o3"], xlab="Time Period", ylab="o3", 
        main = "Time Series Plot")
points(df_fix.ts[,"o3"])
```

Plot Deret Waktu untuk Peubah Bebas X (o3).

# Pembagian Data

Pembagian data latih dengan bobot 80% dan data uji dengan bobot 20%. Kemudian, mendefinisikan data latih dan data uji sebagai time series.

```{r}
train<-data[1:58,]
test<-data[59:72,]

train.ts<-ts(train)
test.ts<-ts(test)
```
# Model Koyck

```{r}
model.koyck <- koyckDlm(x = train$o3, y = train$AQI)
summary(model.koyck)
AIC(model.koyck)
BIC(model.koyck)
```
**Interpretasi Hasil:**

-   Dari `summary`, kita dapatkan model:

    $$ \hat{Y_t}=0.2626+0.2582X_t+0.4294Y_{t-1} $$

    Koefisien $X_t$ (0.2582) signifikan, artinya nilai \$X\$ saat ini berpengaruh terhadap $Y$.

-   Koefisien $Y_{t−1}$ (0.4294) juga signifikan. Ini adalah **estimasi untuk** $\lambda$. Nilai ini menunjukkan bahwa sekitar 42% dari efek di periode sebelumnya masih "terbawa" ke periode saat ini.

## Evaluasi dan Peramalan

```{r}
fore.koyck <- forecast(model = model.koyck, x=test$o3, h=14)
fore.koyck
```
```{r}
mape.koyck <- MAPE(fore.koyck$forecasts, test$AQI)
mape.koyck
```
Hasil MAPE dari data uji adalah sebesar 0.02909. Hasil yang didapatkan cukup baik karena nilai MAPE dibawah 10%.

```{r}
GoF(model.koyck)
```
Hasil diatas merupakan nilai akurasi dari data latih.

# Regression with Distributed Lag

## Pemodelan Lag = 2

```{r}
model.dlm <- dlm(x = train$o3,y = train$AQI , q = 2)
summary(model.dlm)
AIC(model.dlm)
BIC(model.dlm)
```
Dari hasil diatas, didapat bahwa $P-value$ dari $x_{t-1}<0.05$. Hal ini menunjukkan bahwa $x_{t-1}$ berpengaruh signifikan terhadap $y$. Adapun model keseluruhan yang terbentuk adalah sebagai berikut:

$$\hat{Y_t}=-0.1705+0.4876X_t-0.0175X_{t-1}-0.0059X_{t-2}$$

## Evaluasi dan Peramalan

```{r}
fore.dlm <- forecast(model = model.dlm, x=test$o3, h=14)
fore.dlm
mape.dlm <- MAPE(fore.dlm$forecasts, test$AQI)
mape.dlm
```
Hasil MAPE dari data uji adalah sebesar 0.0064. Hasil yang didapatkan cukup baik karena nilai MAPE dibawah 10%.

```{r}
GoF(model.dlm)
```
Hasil diatas merupakan nilai akurasi dari data latih.

## Pemodelan dengan Lag Optimum

### Mencari Lag Optimum

```{r}
finiteDLMauto(formula = AQI ~ o3,
              data = data.frame(train), q.min = 1, q.max = 10,
              model.type = "dlm", error.type = "AIC", trace = TRUE)
```
Berdasarkan output yang diberikan, lag optimum didapat ketika lag = 10.

### Pemodelan

```{r}
model.dlm2 <- dlm(x = train$o3, y = train$AQI , q = 10)
summary(model.dlm2)
AIC(model.dlm2)
BIC(model.dlm2)
```
Dari hasil tersebut terdapat beberapa peubah yang berpengaruh signifikan terhadap taraf nyata 5% yaitu $x_t$ , $x_{t-7}$ , $x_{t-8}$ , $x_{t-9}$. Adapun keseluruhan model yang terbentuk adalah

$$\hat{Y_t}=-0.6427+0.4281X_t+...-0.0954X_{t-10}$$

### Evaluasi dan Peramalan

```{r}
fore.dlm2 <- forecast(model = model.dlm2, x=test$o3, h=14)

mape.dlm2<- MAPE(fore.dlm2$forecasts, test$AQI)
mape.dlm2
```
Hasil MAPE dari data uji adalah sebesar 0.01272. Hasil yang didapatkan cukup baik karena nilai MAPE dibawah 10%.

```{r}
GoF(model.dlm2)
```
Hasil diatas merupakan nilai akurasi dari data latih.

# Autoregressive

## Pemodelan dengan p = 1 dan q = 1

```{r}
model.ardl <- ardlDlm(formula = AQI ~ o3, 
                         data = train,p = 1 , q = 1)
summary(model.ardl)
AIC(model.ardl)
BIC(model.ardl)
```
Hasil di atas menunjukkan bahwa peubah $x_t$, $x_{t-1}$, $y_{t-1}$, hasil uji t menunjukkan nilai-p pada peubah $\le0.05$ Hal ini menunjukkan bahwa peubah $x_t$, $x_{t-1}$, $y_{t-1}$ berpengaruh signifikan terhadap $y_t$.

$$
\hat{Y}=-0,2453+0,4866X_t-0,2318X_{t-1}+0,4563Y_{t-1}
$$

### Evaluasi dan Peramalan

```{r}
fore.ardl <- forecast(model = model.ardl, x=test$o3, h=14)
fore.ardl
mape.ardl <- MAPE(fore.ardl$forecasts, test$AQI)
mape.ardl
```
Hasil MAPE dari data uji adalah sebesar 0.00779. Hasil yang didapatkan cukup baik karena nilai MAPE dibawah 10%.

```{r}
GoF(model.ardl)
```
Hasil diatas merupakan nilai akurasi dari data latih.

## Pemodelan dengan Lag Optimum

### Mencari Nilai Optimum

```{r}
model.ardl.opt <- ardlBoundOrders(data = data.frame(df_fix.ts), ic = "AIC", 
                                  formula = AQI ~ o3 )
model.ardl.opt
```
```{r}
min_p=c()
for(i in 1:6){
  min_p[i]=min(model.ardl.opt$Stat.table[[i]])
}
q_opt=which(min_p==min(min_p, na.rm = TRUE))
p_opt=which(model.ardl.opt$Stat.table[[q_opt]] == 
              min(model.ardl.opt$Stat.table[[q_opt]], na.rm = TRUE))
data.frame("q_optimum" = q_opt, "p_optimum" = p_opt, 
           "AIC"=model.ardl.opt$min.Stat)
```
Berdasarkan output yang diberikan, lag optimum didapat ketika p = 13 dan q = 2.

### Pemodelan

```{r}
model.ardl2 <- ardlDlm(formula = AQI ~ o3, 
                         data = train,p = 13, q = 2)
summary(model.ardl2)
```
### Evaluasi dan Peramalan

```{r}
fore.ardl2 <- forecast(model = model.ardl2, x=test$o3, h=14)
fore.ardl2
mape.ardl2 <- MAPE(fore.ardl2$forecasts, test$AQI)
mape.ardl2
```
Hasil MAPE dari data uji adalah sebesar 0.01446. Hasil yang didapatkan cukup baik karena nilai MAPE dibawah 10%.

```{r}
GoF(model.ardl2)
```
Hasil diatas merupakan nilai akurasi dari data latih.

# Perbandingan Model

```{r}
akurasi <- matrix(c(mape.koyck, mape.dlm, mape.dlm2, mape.ardl, mape.ardl2))
row.names(akurasi)<- c("Koyck","DLM 1","DLM 2","Autoregressive","Autoregressive 2")
colnames(akurasi) <- c("MAPE")
akurasi
```
Berdasarkan nilai MAPE, model paling optimum didapat pada Model DLM 1 karena memiliki nilai MAPE yang terkecil.

# DLM & ARDL

## Pemodelan

```{r}
# Model dlm q=1
cons_lm1 <- dynlm(AQI ~ o3+L(o3),data = train.ts)
# Model dlm q=2
cons_lm2 <- dynlm(AQI ~ o3+L(o3)+L(o3,2),data = train.ts)
# Model ardl p=1 q=0
cons_lm3 <- dynlm(AQI ~ o3+L(AQI),data = train.ts)
# Model ardl p=1 q=1
cons_lm4 <- dynlm(AQI ~ o3+L(o3)+L(AQI),data = train.ts)
```
## Ringkasan Model

```{r}
summary(cons_lm1)
summary(cons_lm2)
summary(cons_lm3)
summary(cons_lm4)
```
## Autokorelasi

```{r}
dwtest(cons_lm1)
dwtest(cons_lm2)
dwtest(cons_lm3)
dwtest(cons_lm4)
```
## Heterogenitas

```{r}
bptest(cons_lm1)
bptest(cons_lm2)
bptest(cons_lm3)
bptest(cons_lm4)
```
## Kenormalan

```{r}
shapiro.test(residuals(cons_lm1))
shapiro.test(residuals(cons_lm2))
shapiro.test(residuals(cons_lm3))
shapiro.test(residuals(cons_lm4))
```